【裁判字號】    97,訴,1925
【裁判日期】    981102
【裁判案由】    妨害自由
【裁判全文】
臺灣板橋地方法院刑事判決              97年度訴字第1925號
公  訴  人  臺灣板橋地方法院檢察署檢察官
被      告  甲○○
指定辯護人  本院公設辯護人  彭宏東
上列被告因妨害自由案件，經檢察官追加起訴（96年度偵字第76
39號、第20382 號、97年度偵字第1618號、第11934 號），因
被告於準備程序中就被訴事實為有罪之陳述，經本院合議庭裁定
由受命法官獨任進行簡式審判程序，並判決如下：
    主  文
甲○○共同行使明知為不實之事項，而使公務員登載於職務上所
掌之公文書，足以生損害於公眾，累犯，處有期徒刑陸月，如易
科罰金，以銀元佰元即新臺幣玖佰元折算壹日，減為有期徒刑
參月，如易科罰金，以銀元佰元即新臺幣玖佰元折算壹日。
    事  實
一、甲○○前於民國92年間，因竊盜案件，經臺灣基隆地方法院
    以92年度基簡字第417 號判處有期徒刑3 月確定，於93年1
    月12日縮刑期滿執行完畢，詎仍不知悔改。其明知與印尼籍
    女子YULI ERNAWAKI （中文名稱林尤莉，另經臺灣板橋地方
    法院檢察署檢察官職權不起訴）並無結婚之真意，為使林尤
    莉得以來臺工作，竟與林尤莉、某真實姓名年籍不詳之成年
    男子、黃守辰、王錦梅（以上2 人所涉犯行，經本院另案審
    理中）共同基於行使使公務員登載不實公文書之犯意聯絡，
    由該姓名年籍不詳之成年男子及王錦梅居間安排甲○○前往
    印尼，於94年4 月19日，由黃守辰帶同在印尼雅加達與林尤
    莉辦理結婚手續，並前往我國駐印尼臺北經濟貿易代表處辦
    理印尼結婚證書認證手續。嗣甲○○返臺後，即於94年9 月
    12日，持上開印尼結婚證書、認證證明書等文件，前往臺中
    市北區戶政事務所，填寫「結婚登記申請書」辦理與林尤莉
    之結婚登記，使不知情之戶政事務所承辦公務員為形式審查
    後，將此不實之結婚事項，登記於其職務上掌管之戶籍謄本
    ，而核發戶籍謄本予甲○○，足以生損害於戶政機關對於戶
    籍及身分管理之正確性。甲○○取得上開登載不實之戶籍謄
    本後，交由黃守辰、林尤莉等人持向我國駐印尼臺北經濟貿
    易代表處辦理林尤莉來臺之簽證而行使之，使不知情之承辦
    簽證業務之公務員經實質審查後，誤認林尤莉為甲○○之配
    偶，符合來臺探親之要件，乃核發中華民國簽證予林尤莉。
    林尤莉旋於94年9 月23日持上開簽證入境臺灣，並由王錦梅
    仲介至不知情之雇主處工作，嗣經警循線查知上情。
二、案經基隆市政府警察局移送臺灣板橋地方法院檢察署檢察官
    偵查起訴。
    理  由
一、上揭事實，業據被告甲○○於本院審理中坦承不諱，核與證
    人林尤莉於偵查及本院審理中、證人王錦梅於警詢中之證述
    均相符（基隆市警局基警刑大偵三字第0960060934號卷第7
    頁、96年度偵字字第3559號卷第27頁、本院96年度訴字第21
    32號卷四第9-17頁），另有臺中市北區戶政事務所97年5 月
    26日中市北戶字第0970002904號函暨函附之戶籍謄本、結婚
    登記申請書、印尼結婚證書、結婚說明書、林尤莉護照影本
    、簽證影本、外僑入出境資料處理系統各1 份在卷可考（本
    院96年度訴第2132號卷六第156-161 頁、基隆市警局基警刑
    大偵三字第0960060934號卷第44頁、第49頁），被告上開自
    白與事實相符，堪信為真實。本案事證明確，被告犯行堪以
    認定，應予依法論科。
二、查被告行為後，刑法部分條文業於94年2 月2 日修正公布，
    95年7 月1 日施行。修正後刑法第2 條第1 項規定：「行為
    後法律有變更者，適用行為時之法律；但行為後之法律有利
    於行為人者，適用最有利於行為人之法律」，係規範行為後
    法律變更所生新舊法比較適用之準據法，於新法施行後，應
    適用修正後刑法第2 條第1 項之規定，為「從舊從輕」之比
    較。又法律變更之比較適用，比較時應就罪刑有關之共犯、
    未遂犯、想像競合犯、牽連犯、連續犯、結合犯，以及累犯
    加重、自首減輕暨其他法定加減（如身分加減）與加減例等
    一切情形，綜其全部罪刑之結果而為比較；且就比較之結果
    ，須為整體之適用，不能割裂分別適用各該有利於行為人之
    法律，此即法律變更之比較適用所應遵守之「罪刑綜合比較
    原則」及「擇用整體性原則」（最高法院24年上字第4634號
    判例、27年上字第2615號判例、95年第8 次刑事庭會議決議
    參照）。經查：
（一）刑法第33條第5 款有關罰金之最低數額部分，刑法分則編
      各罪所定罰金之貨幣單位原為銀元，修正前刑法第33條第
      5 款規定：「罰金：（銀元）1 元以上」，而銀元與新臺
      幣間之折算，依現行法規所定貨幣單位折算新臺幣條例規
      定，以銀元1 元折算新臺幣3 元；修正後刑法第33條第5
      款則規定：「罰金：新臺幣1 千元以上，以百元計算之」
      ；經比較修正前、後之規定，修正後刑法第33條第5 款所
      定罰金之最低數額，較之修正前提高，自以修正前刑法第
      33條第5 款之規定有利於被告。
（二）關於共同正犯部分，修正前刑法第28條規定：「2 人以上
      共同實施犯罪之行為者，皆為正犯。」修正後刑法第28條
      規定：「2 人以上共同實行犯罪之行為者，皆為正犯。」
      剔除未參與犯罪實行行為之預備及陰謀共同正犯，然對本
      件被告而言，其參與實行本案行為，修正前後之規定，並
      無何者有利或不利之情形，無新舊法比較之適用。
（三）關於累犯部分，修正前刑法第47條規定：「受有期徒刑之
      執行完畢，或受無期徒刑或有期徒刑一部之執行而赦免後
      ，5 年以內再犯有期徒刑以上之罪者，為累犯，加重本刑
      至2 分之1 」，修正後則改列為同法第47條第1 項，並增
      加5 年內「故意」再犯之規定，惟被告不論依新舊法之規
      定均有累犯之適用，自不生新舊法律比較適用之問題，而
      應逕依修正後刑法第47條第1 項之規定，論以累犯，並依
      法加重其刑（臺灣高等法院暨所屬法院95年法律座談會刑
      事類提案第8 號研討結果參照）。
（四）綜此，依整體比較之結果，以修正前刑法第33條第5 款、
      第56條規定較有利於被告，自應適用之。
（五）關於易科罰金之折算標準部分，修正前刑法第41條第1 項
      前段規定：「犯最重本刑為5 年以下有期徒刑以下之刑之
      罪，而受6 個月以下有期徒刑或拘役之宣告，因身體、教
      育、職業、家庭之關係或其他正當事由，執行顯有困難者
      ，得以1 元以上3 元以下折算1 日，易科罰金。」；依修
      正前罰金罰鍰提高標準條例第2 條前段（現已刪除）規定
      ：就其原定數額提高為100 倍折算1 日，則被告行為時之
      易科罰金折算標準，應以銀元300 元折算1 日，經折算為
      新臺幣後，應以新臺幣900 元折算為1 日。惟被告行為後
      ，新修正刑法第41條第1 項前段則規定：「犯最重本刑為
      5 年以下有期徒刑以下之刑之罪，而受6 個月以下有期徒
      刑或拘役之宣告者，得以新臺幣1 千元、2 千元或3 千元
      折算1 日，易科罰金。」比較新舊法之結果，以修正前之
      規定較有利於被告。
三、論罪科刑部分：
（一）按刑法第214 條所謂使公務員登載不實事項於公文書罪，
      須一經他人之聲明或申報，公務員即有登載之義務，並依
      其所為之聲明或申報予以登載，而屬不實之事項者，始足
      構成，若其所為聲明或申報，公務員尚須為實質之審查，
      以判斷其真實與否，始得為一定之記載者，即非本罪所稱
      之使公務員登載不實，最高法院73年臺上字第1710號判例
      意旨可資參照。經查，外國人取得居留資格後，應於15日
      內，向主管機關申請外僑居留證，96年12月26日修正公布
      前之入出國及移民法第22條前段定有明文。又已入國者，
      得以書面委託他人代辦申請居留事項；申請居留案件，其
      資料不符或欠缺者，應於主管機關通知送達翌日起15日內
      補正；外國人申請外僑居留證，應備外僑居留證申請書、
      護照及居留簽證、其他證明文件，及最近半身脫帽正面照
      片2 張，送主管機關（內政部入出國及移民署設立前，此
      項業務係由外國人居留地之警察局辦理），此觀97年2 月
      14日修正公布前之入出國及移民法施行細則第8 條第1 項
      、第8 條之1 及外國人停留居留及永久居留辦法第5 條第
      1 項、第18條等規定甚明。綜上規定，足認主管機關核發
      外僑居留證時，係以形式審查而登載於其職務上所掌之公
      文書。至於核發外僑居留證後，主管機關事後雖應對該外
      國人執行查察登記其從事之活動是否與居留目的相符等實
      質事項，惟此僅係主管機關事後查察、判斷有無撤銷外僑
      居留證事由存在之規範，此觀外國人居留或永久居留查察
      登記辦法第2 條、第5 條、第8 條之規定，亦甚明確，自
      不得以此反謂主管機關核發外僑居留證時，即有實質審查
      權限。另查，戶政事務所承辦公務員受理結婚登記時，由
      申請人提出證明文件予戶政機關查驗後，即應予以登載，
      98年1 月7 日修正公布施行前戶籍法施行細則第13條第2
      項、第17條分別定有明文，因之關於結婚之戶籍登記，戶
      籍機關當僅有形式審查權而無實質審查權。
（二）故核被告所為，係犯刑法第216 條、第214 條之行使使公
      務員登載不實文書罪。被告使公務員登載不實之低度行為
      為其後行使之高度行為所吸收，不另論罪。被告與林尤莉
      、某姓名年籍不詳之成年男子、黃守辰、王錦梅間就上開
      犯行，有犯意聯絡及行為分擔，為共同正犯。另被告有事
      實欄所示之前科紀錄，並於93年1 月12日執行完畢，有臺
      灣高等法院被告前案紀錄表1 份在卷可參，其受有期徒刑
      之執行完畢後，5 年以內故意再犯有期徒刑以上之罪，為
      累犯，依刑法第47條第1 項規定加重其刑。
（三）追加起訴書另認：被告向我國駐印尼臺北經濟貿易代表處
      辦理林尤莉來臺之簽證，使不知情之承辦簽證業務之公務
      員誤認林尤莉為甲○○之配偶，且符合來臺探親之要件，
      而登載上開結婚事項於職務上掌管之公文書上，並據以核
      發中華民國簽證予林尤莉，因認被告此部分亦涉犯刑法第
      216 條、第214 條之使公務員登載不實文書罪嫌云云。然
      按「外交部及駐外館處受理簽證申請時，應衡酌國家利益
      、申請人個別情形及其國家與我國關係決定准駁；其有下
      列各款情形之一，外交部或駐外館處得拒發簽證：一、在
      我國境內或境外有犯罪紀錄或曾遭拒絕入境、限令出境或
      驅逐出境者。二、曾非法入境我國者。三、患有足以妨害
      公共衛生或社會安寧之傳染病、精神病或其他疾病者。四
      、對申請來我國之目的作虛偽之陳述或隱瞞者。五、曾在
      我國境內逾期停留、逾期居留或非法工作者。六、在我國
      境內無力維持生活，或有非法工作之虞者。七、所持護照
      或其外國人身分不為我國承認或接受者。八、所持外國護
      照逾期或遺失後，將無法獲得換發、延期或補發者。九、
      所持外國護照係不法取得、偽造或經變造者。十、有事實
      足認意圖規避法令，以達來我國目的者。十一、有從事恐
      怖活動之虞者。十二、其他有危害我國利益、公共安全、
      公共秩序或善良風俗之虞者。」外國護照簽證條例第12條
      第1 項定有明文。又「持外國護照申請簽證，應填具簽證
      申請書表，並檢具有效外國護照及最近6 個月內之照片，
      送外交部或駐外使領館、代表處、辦事處或其他經外交部
      授權機構（以下簡稱駐外館處）核辦。」「外交部及駐外
      館處得要求申請人面談、提供旅行計畫、親屬關係證明、
      健康檢查合格證明、無犯罪紀錄證明、財力證明、來我國
      目的證明、在我國之關係人或保證人資料及其他審核所需
      之證明文件。」外國護照簽證條例施行細則第5 條第1 項
      、第3 項亦定有明文。依前揭規定可知，外國人民申請進
      入臺灣地區，其申請入境之事由是否屬實，主管機關外交
      部及駐外館處應為實質審查，以判斷其真實與否，並非一
      經聲明，即有登載之義務。故被告以結婚事由申請林尤莉
      簽證以入境臺灣，仍需經主管機關為實質審核，雖承辦公
      務員未予詳查被告與林尤莉係假結婚，致誤發簽證，揆諸
      前揭說明，仍不構成刑法第214 條之使公務員登載不實事
      項於公文書罪，追加起訴書前開認定，自有未洽，本應為
      無罪之諭知，然公訴人認此部分犯行與被告上開經起訴有
      罪部分有連續犯之裁判上一罪關係，爰不另為無罪之諭知
      。
（四）起訴書雖另認被告上開擔任印尼籍女子人頭丈夫，並申辦
      相關來臺手續，亦涉犯刑法第30條第1 項、第296 條之1
      第1 項、第5 項之幫助買賣人口為常業罪嫌云云，然被告
      擔任印尼籍女子林尤莉之人頭丈夫，目的僅為使林尤莉得
      以來臺工作，且外籍女子來臺工作，非必然發生遭剝削勞
      力、薪資等買賣人口情事，故被告答應擔任人頭丈夫之際
      ，是否能預期林尤莉必遭黃守辰、王錦梅等人剝削之買賣
      人口情事，非無疑義，且衡情，被告擔任人頭丈夫，本無
      瞭解林尤莉在印尼係如何與黃守辰等人商談來臺工作條件
      之可能，又被告於林尤莉來臺後未曾見面或共同居住，顯
      然無從知悉其在臺工作情形，故難僅以被告同意擔任林尤
      莉之人頭老公之情，即推定被告主觀上能預見名義上外籍
      配偶林尤莉必遭人口買賣之情形，復不違反其本意，仍同
      意擔任人頭丈夫辦理相關程序，而具幫助買賣人口之不確
      定故意，且公訴人業於本院審理中縮減此部分犯行（本院
      97年度訴字第1925號卷第217 頁），故不能證明被告此部
      分犯行，本應為無罪諭知，惟追加起訴書認此部分犯行與
      被告前經起訴有罪部分有牽連犯之裁判上一罪關係，爰不
      另為無罪諭知，附此敘明。
（五）爰審酌被告以假結婚方式使林尤莉非法入境臺灣地區，有
      礙社會秩序及善良風俗之維護，致生損害於戶政機關對戶
      籍管理、警察機關核發外僑居留證及對於外國人來臺、在
      臺管制之正確性，並使黃守辰、王錦梅等人所屬之仲介集
      團得以乘機利用仲介印尼女子來臺工作剝削其勞力及經濟
      ，誠屬不該，兼衡其犯罪動機、手段、智識程度、生活狀
      況，及其犯罪後坦承犯行之態度等一切情狀，量處如主文
      所示之刑，並依修正前刑法第41條第1 項前段諭知易科罰
      金之折算標準。另按中華民國96年罪犯減刑條例業經立法
      院於96年6 月15日三讀通過，嗣經總統於96年7 月4 日令
      公布，依同條例第16條規定，於96年7 月16日施行。查被
      告犯罪時間，係在96年4 月24日以前，所犯之罪亦合於中
      華民國96年罪犯減刑條例第2 條第1 項第3 款規定之減刑
      條件，爰予以減其宣告刑二分之一，又其所犯為最重本刑
      5 年以下有期徒刑之罪，經減刑為6 月以下有期徒刑，依
      同條例第9 條之規定，併諭知易科罰金之折算標準。
據上論斷，應依刑事訴訟法第273 條之1 第1 項、第299 條第1
項前段，刑法第2 條第1 項前段、第28條、第216 條、第214 條
、第47條第1 項、修正前刑法第41條第1 項前段，刑法施行法第
1條 之1 第1 項、第2 項前段，廢止前罰金罰鍰提高標準條例第
2條 ，現行法規所定貨幣單位折算新臺幣條例第2 條，中華民國
九十六年罪犯減刑條例條例第2 條第1 項第3 款、第7 條、第9
條，判決如主文。
本案經檢察官林常智到庭執行職務。
中    華    民    國    98    年    11    月    2     日
                  刑事第二十一庭  法  官  俞秀美
以上正本證明與原本無異。
如不服本判決應於收受判決後10日內向本院提出上訴書狀，並
應敘述具體理由。其未敘述上訴理由者，應於上訴期間屆滿後
20日內向本院補提理由書（均須按他造當事人之人數附繕本）
「切勿逕送上級法院」。
                                  書記官  謝怡貞
中    華    民    國    98    年    11    月    2     日
附錄本案論罪科刑法條全文：
刑法第214 條：
明知為不實之事項，而使公務員登載於職務上所掌之公文書，足
以生損害於公眾或他人者，處3 年以下有期徒刑、拘役或5 百元
以下罰金。
刑法第216 條：
行使第210 條至第215 條之文書者，依偽造、變造文書或登載不
實事項或使登載不實事項之規定處斷。

司法院資訊處製作；財團法人民間司法改革基金會備份。
